臺灣桃園地方法院民事判決
原　　　告　甲○○
訴訟代理人　鄧湘全律師
被　　　告　乙○○
上列當事人間請求分割共有物事件，本院於民國94年9月22日言
詞辯論終結，判決如下：
    主  文
兩造共有坐落桃園縣中壢市○○段第六十六建號建築物（面積一
０一點七三平方公尺）、及桃園縣中壢市○○段第七０三建號增
建物（面積二九六點九一平方公尺），均准予變賣，所得價金，
按如附表所示兩造就上述二建物之各別應有部分比例分配之。
訴訟費用由被告負擔十分之三，餘由原告負擔。
    事實及理由
一、原告起訴主張：坐落桃園縣中壢市○○段第66建號建築物（
    面積101.73平方公尺，以下稱第66建號主建物）為兩造所共
    有，原告持分為73％，被告持分為27％，上開建物坐落於兩
    造分別所有之桃園縣中壢市○○段第289、290、291、330等
    地號土地上。另外上開主建物並有附屬之未辦保存登記之增
    建物，該增建物於本院辦理90年度執字第1128號強制執行案
    件時，經本院函囑地政機關測量後暫編建號為第703號（以
    下稱第703建號增建物），亦為兩造所共有，原告持分為3分
    之2，被告持分為3分之1。前開2建物並無不能分割之情事，
    亦未定有不分割之期限，兩造無法達成分割協議，爰訴請裁
    判分割上開第66建號、第703建號建築物。原告主張分割方
    案按現況使用、及建物分割後兩造所分得之建物以坐落於兩
    造自己所有之土地為原則，並聲明：如本院卷第9 頁原告所
    提供之附圖所示橘色部分（第66建號主建物面積74.26 平方
    公尺、第703 建號增建物179.94平方公尺）歸原告所有；如
    上開附圖所示黃色部分（第66建號主建物面積27.46 平方公
    尺、第703 建號增建物98.97 平方公尺）歸被告所有。
二、被告則以：兩造曾簽訂房屋使用協議書，依該協議書之內容
    「中壢市○○段第289地號上之房屋地面層及第2層由原告使
    用，第3層由被告使用」，故分割共有物應受該協議書之拘
    束，依目前對系爭2建物之使用現況，被告使用中壢市○○
    段第290地號土地上之建物、及第289地號土地上之第3層房
    屋，故被告主張第290地號土地上之建物、及第289地號土地
    上之第3層建物應分歸被告所有。
三、兩造不爭執之事實：
    系爭坐落桃園縣中壢市○○段第66建號主建物，為兩造所共
    有，原告持分為73％，被告持分為27％；另系爭第703建號
    增建物乃屬上開第66建號主建物之未辦保存登記增建物，亦
    為兩造所共有，原告持分為3分之2，被告持分為3分之1。上
    開2建物並無不能分割之情事，亦未定有不分割之期限。
四、得心證之理由：
  (一)按各共有人，得隨時請求分割共有物，但因物之使用目的不
    能分割或契約訂有不能分割之期限者，不在此限；共有物之
    分割，依共有人協議之方法行之；分割之方法，不能協議決
    定者，法院得因任何共有人之聲請，命以原物分配於各共有
    人，或變賣共有物，以價金分配於各共有人，民法第823 條
    第1項、第824條第1項、第2項分別定有明文，是以共有人因
    共有物分割之方法不能協議決定，而提起請求分割共有物之
    訴，應由法院本於自由裁量之權，依民法第824條命為適當
    之分配，不受任何共有人主張之拘束（最高法院29年上字第
    1792號、40年台上字第2569號判例可資參照），合先敘明。
    經查，本件系爭2建物為兩造所共有（其應有部分則分別如
    前述），且該2建物並無不能分割之情事，亦未定有不分割
    之期限，兩造復無法協議分割等情，為兩造所不爭執，則原
    告請求分割共有物，自無不合。
  (二)按辦理建物分割，依地籍測量實施規則第288條之規定，應
    符合下列各條件：1.已辦畢所有權登記；2.法令並無禁止分
    割；3.已經增編門牌號或所在地址證明；4.其分割處已有定
    著可為分隔之樓地板或牆壁。本件系爭2建物，其中第703號
    建號增建物乃未辦保存登記之增建物，部分占用鄰地桃園縣
    中壢市○○段第329-1地號（見本院卷第19、20頁不動產權
    利移轉證書附表），其非但未領有增建使用執照，亦無辦理
    所有權登記，顯不符合前述原物分割之要件。其次，依兩造
    對第66建號主建物之持分比例（原告為73％，被告為27％）
    ，亦無法定出符合前述「在分割處已有定著可為分隔之樓地
    板或牆壁」之分割方案。又上開第703建號增建物與第66建
    號主建物完全緊密連接，其增建部分包括原主建物一層、二
    層之前方、兩側、甚至加蓋第三層、第四層（見本院卷第9
    頁建物測量成果圖），自「外觀」已無法區分何處為主建物
    、何處為增建物（見本院卷第22、23頁照片），故必須二者
    一起利用始具實際效益，若單獨僅就主建物為原物分割，而
    將增建物變價分割，顯嚴重影響前開2建物之經濟效用及使
    用利益。是本院斟酌前開法規之限制、系爭共有物之使用情
    形、經濟效用及全體共有人之利益、並衡諸公平原則等一切
    因素，認系爭2建物之分割，若採原物分割顯有困難且非妥
    適，兩造所主張之原物分割方案皆不可採，故應予以變賣，
    所得價金各按兩造就系爭2建物之各別應有部分比例分配，
    以消滅本件共有關係並符公平之旨始為適當。從而，系爭2
    建號建物應准予變賣，所得價金，按兩造就系爭2建物之各
    別應有部分比例分配之。
五、按因共有物分割、經界或其他性質上類似之事件涉訟，由敗
    訴當事人負擔訴訟費用顯失公平者，法院得酌量情形，命勝
    訴之當事人負擔其一部，民事訴訟法第80條之1定有明文。
    分割共有物具有非訟事件性質，查系爭土地既因兩造無法達
    成分割協議，原告因而提起訴訟，而兩造各自主張之分割方
    法，僅供法院參考，由法院命為適當之分配，縱法院認原告
    請求分割共有物為有理由，然被告於訴訟進行中所提出之分
    割方案，為其伸張及防衛權利所必要，且兩造亦因系爭土地
    之分割而均蒙其利，依上開說明，本院認本件訴訟費用應由
    兩造按應有部分比例負擔始為公平，爰判決如主文第2項所
    示。
六、結論：原告之訴為有理由，依民事訴訟法第80條之1、第81
    條第2款，判決如主文。
中　　華　　民　　國　　94　　年　　10　　月　　6 　　日
                          民事第一庭  法  官  林曉芳
中　　華　　民　　國　　94　　年　　10　　月　　6 　　日
                                      書記官  葉菽芬
附表
┌──────────┬──────┬────────┐
│                    │  原告　　　│ 　　被告       │
├──────────┼──────┼────────┤
│  第66建號主建物　  │ 持分73％　 │　　持分27％    │
├──────────┼──────┼────────┤
│  第703建號增建物   │ 持分2/3    │    持分1/3     │
└──────────┴──────┴────────┘
以上正本係照原本作成
對本判決上訴，須於判決送達後20日內向本院提出上訴狀
